---
title: "応用編 状態空間モデル"
subtitle: "1章 時系列分析と状態空間モデルの基本"
author: "宇畑 優太（1260404）"
date: today
execute: 
  echo: true
  warning: false
  message: true
format: 
  pdf:
    fig-width: 5
    fig-height: 3
    toc: true
    toc-depth: 2
    number-sections: true
    include-in-header:
      - text: \setlength{\parindent}{1em}
pdf-engine: lualatex
documentclass: ltjsarticle 
lang: ja
---

# 準備 {-}
```{r global_option}
## PDF に出力する際は cairo を使用する
if (knitr::is_latex_output()) {
  knitr::opts_chunk$set(dev = "cairo_pdf")
}

#パッケージの読み込み
pacman::p_load(tidyverse, 
               broom, 
               coefplot, 
               texreg,
               bayesplot,
               rstan,
               rstanrm,
               parallel,
               posterior,
               cmdstanr,
               patchwork,
               ggplot2,
               tidybayes)

#日本語の設定
if (.Platform$OS.type == "windows") { 
  if (require(fontregisterer)) {
    my_font <- "Yu Gothic"
  } else {
    my_font <- "Japan1"
  }
} else if (capabilities("aqua")) {
  my_font <- "HiraginoSans-W3"
} else {
  my_font <- "IPAexGothic"
}

theme_set(theme_gray(base_size = 9,
                     base_family = my_font))
```


```{r}
#計算の高速化
rstan_options(auto_write = TRUE) 
options(mc.cores = parallel::detectCores())
```

# 時系列データ

- 時系列:時点ごとの確率変数の測定値を時間順に並べた系列

並びにも意味がある

# データ生成過程(DGP)

- データ生成過程:時間によって変化する確率分布

時系列分析では，時間に応じて母数が動的に変化する

時系列分析の目的は，データ生成過程を推定すること．

# 状態空間モデル

時系列データは**状態空間モデル**を使うことで，柔軟にモデル化ができる．それは以下のように表現される

\begin{align}
  \alpha_t &\sim f(\alpha_t|\alpha_{t-1}) \label{eqn:1} \\
  y_t &\sim g(y_t|\alpha_t) \label{eqn:2}
\end{align}

:::{.callout-note}
## 上の式について

これは**一般化状態空間モデル**と呼ばれる
:::

式\ref{eqn:1}は状態を表すので**状態モデル**あるいは**システムモデル**と呼ばれる．方程式の形で表現されるが多い．それは**状態方程式**と呼ぶ．

式\ref{eqn:1}より，マルコフ性があることがわかる．`t-1`と`t`の前後関係を表す．


式\ref{eqn:2}は観測値が得られるプロセスを表すので**観測モデル**と呼ばれる．これも方程式の形で表現されるが多い．それは**観測方程式**と呼ぶ．

式\ref{eqn:1}より，時点`t`の観測値の確率分布は，同じ時点の状態に影響される．観測誤差を観測方程式で表す．

# 状態空間モデルにおける予測と補完

状態空間モデルでは，将来の予測と欠損値の補完は，同じ枠組みで対応可能．

- 将来の**予測**:状態方程式に基づき，過去の時点の状態を将来の状態へと更新する．`状態の予測値`が得られれば，観測方程式に基づき，`観測値の予測値`が得られる

- 欠損値の**補完**:状態方程式に基づき，直前の状態推定値から将来予測をする．欠損している期間を予測値で補う．

# 動的線形モデル(線形ガウス状態空間モデル)

二つの方程式の確率密度関数が正規分布かつ，線形な構造のものを`線形ガウス状態空間モデル`あるいは，`動的線形モデル`と呼ぶ行列表記で以下のように表せる

\begin{equation}
  \begin{aligned}
  \alpha_t &= \mathbf{T}_t \alpha_{t-1} + \mathbf{R}_t\xi_t,
  &\xi_t \sim \text{Normal}(0,\mathbf{Q}_t)\\
  \mathbf{y}_t &= \mathbf{Z}_t \alpha_{t} + \epsilon_t,
  &\epsilon_t \sim \text{Normal}(0,\mathbf{H}_t)
  \end{aligned}
\end{equation}

$\mathbf{T}_t,\mathbf{R}_t,\mathbf{Z}_t$はモデルの構造を決めるための行列

# 動的一般化線形モデル(線形非ガウス状態空間モデル)

観測値$y_t$が正規分布以外にも従うことを認めたやつを`動的一般化線形モデル`と呼ぶ






























