---
title: "編"
subtitle: "サブタイトル"
author: "宇畑 優太（1260404）"
date: today
execute: 
  echo: true
  warning: false
  message: true
format: 
  pdf:
    fig-width: 5
    fig-height: 3
    toc: true
    toc-depth: 2
    number-sections: true
    include-in-header:
      - text: \setlength{\parindent}{1em}
pdf-engine: lualatex
documentclass: ltjsarticle 
lang: ja
---

# 準備 {-}
```{r global_option}
## PDF に出力する際は cairo を使用する
if (knitr::is_latex_output()) {
  knitr::opts_chunk$set(dev = "cairo_pdf")
}

#パッケージの読み込み
pacman::p_load(tidyverse, 
               broom, 
               coefplot, 
               texreg,
               bayesplot,
               rstan,
               rstanrm,
               parallel,
               posterior,
               cmdstanr,
               patchwork,
               ggplot2,
               tidybayes,
               ggfortify,
               gridExtra)
source("func/plotSSM.R")

#日本語の設定
if (.Platform$OS.type == "windows") { 
  if (require(fontregisterer)) {
    my_font <- "Yu Gothic"
  } else {
    my_font <- "Japan1"
  }
} else if (capabilities("aqua")) {
  my_font <- "HiraginoSans-W3"
} else {
  my_font <- "IPAexGothic"
}

theme_set(theme_gray(base_size = 9,
                     base_family = my_font))
```


```{r}
#計算の高速化
rstan_options(auto_write = TRUE) 
options(mc.cores = parallel::detectCores())
```


\newpage

以下のコードで特定の


以下のコードがとても便利

```
draws <- fit$draws(format = "df")

test1 <- draws |> 
  spread_draws(Y_pred_1[a])

test1 <- test1 |> 
  median_hdi()
```

|関数|算出する値|
|--|--|
|mean_qi|平均値および分位点区間|
|median_qi|中央値および分位点区間|
|mode_qi|最頻値および分位点区間|
|mean_hdi|平均値およびHDI (多峰の場合は複数の区間を算出)|
|median_hdi|中央値およびHDI (多峰の場合は複数の区間を算出)|
|mode_hdi|最頻値およびHDI (多峰の場合は複数の区間を算出)|
|mean_hdci|平均値およびHDI (多峰の場合でも単一の区間のみ算出)|
|median_hdci|中央値およびHDI (多峰の場合でも単一の区間のみ算出)|
|mode_hdci|最頻値値およびHDI (多峰の場合でも単一の区間のみ算出|



\newpage

:::{.callout-note}
## Rはみんなの友達!

末永くよろしくね!
:::

:::{.callout-warning}
## Rはみんなの友達!

末永くよろしくね!
:::

:::{.callout-important}
## Rはみんなの友達!

末永くよろしくね!
:::

:::{.callout-tip}
## Rはみんなの友達!

末永くよろしくね!
:::

:::{.callout-caution}
## Rはみんなの友達!

末永くよろしくね!
:::

